【裁判字號】    97,簡上,174
【裁判日期】    980616
【裁判案由】    拆屋還地
【裁判全文】
臺灣桃園地方法院民事判決             97年度簡上字第174號
上  訴  人  元城食品有限公司
法定代理人  甲○○
訴訟代理人  蕭萬龍律師
複  代理人  張百欣律師
            林哲倫律師
被  上訴人  丙○○
            乙○○
上2 人共同
訴訟代理人  邱秀珠律師
複  代理人  溫俊富律師
上列當事人間請求拆屋還地事件，上訴人對於中華民國97年9 月
30日本院中壢簡易庭97年度壢簡字第892 號第一審民事簡易判決
提起上訴，經本院管轄簡易訴訟程序第二審之合議庭於民國98年
5月26日言詞辯論終結，判決如下：
    主  文
上訴駁回。
上訴人應將坐落桃園縣中壢市○里段六四三之一地號土地上如鑑
定圖所示編號甲（面積十一點三○平方公尺）及桃園縣中壢市○
里段六四三地號土地上如鑑定圖所示編號乙（面積○點四二平方
公尺）之磚造房屋、及坐落桃園縣中壢市○里段六四三之一地號
土地上如鑑定圖所示編號丁（面積三點五四平方公尺）之水池、
編號戊（面積四點一三平方公尺）之廁所、編號己（面積一點四
八平方公尺）之水塔拆除，將土地回復原狀返還被上訴人。
第二審訴訟費用及追加之訴訴訟費用由上訴人負擔。
    事實及理由
壹、程序方面：
    按訴之變更或追加，非經他造同意，不得為之。但請求之基
    礎事實同一者，不在此限，此觀民事訴訟法第436 條之1 第
    3 項、第446 條第1 項、第255 條第1 項第3 款規定自明。
    經查，被上訴人於原審本於民法第767 條前段及中段規定，
    請求上訴人應將坐落桃園縣中壢市○里段643 之1 地號土地
    （下稱643 之1 地號土地）如桃園縣大溪地政事務所於民國
    97 年5月22日施測之土地複丈成果圖（下稱系爭土地複丈成
    果圖）所示編號A 房屋（面積15.25 平方公尺）、編號B 水
    池（面積3.27平方公尺）及編號C 矮牆（面積1.89平方公尺
    ）等地上物拆除，並將土地返還予被上訴人。嗣上訴人提起
    本件上訴後，被上訴人本於同一法律關係追加請求上訴人應
    將坐落643 之1 地號土地上如鑑定圖所示編號甲（面積11.3
    0 平方公尺）及桃園縣中壢市○里段643 地號土地（下稱64
    3 地號土地）上如鑑定圖所示編號乙（面積0.42平方公尺）
    之磚造房屋、及坐落643 之1 地號土地上如鑑定圖所示編號
    丁（面積3.54平方公尺）之水池、編號戊（面積4.13平方公
    尺）之廁所、編號己（面積1.48平方公尺）之水塔拆除，將
    土地回復原狀返還被上訴人。核屬同一基礎事實而為追加請
    求，且不影響上訴人之攻擊防禦方法，是被上訴人所為訴之
    追加，要無不合，應予准許。
貳、實體方面：
一、被上訴人主張：
  (一)其於96年間向訴外人邱顯坭購買643 地號土地，於移轉登記
    取得643 地號土地所有權後，發現該土地遭鄰地所有權人即
    上訴人搭建門牌號碼為桃園縣中壢市○○路○ 段1068號房屋
    （下稱系爭房屋）、水池、廁所及水塔等占用，經由原地主
    與上訴人協商解決均無效果，被上訴人乃聽從代書之建議，
    將被占用部分分割出來，以利提起訴訟，該被占用部分即在
    643 之1 地號土地上，嗣依內政部國土測繪中心鑑定，得知
    上訴人之系爭房屋另占用643 地號土地上如鑑定圖所示乙部
    分（面積0.42平方公尺），為此，爰依民法第767 條前段及
    中段規定，提起本件訴訟，請求上訴人將無權占用643 及64
    3 之1 地號土地所搭建之系爭房屋、水池、廁所及水塔拆除
    ，將土地回復原狀返還被上訴人【被上訴人於原審聲明：上
    訴人應將坐落於643 之1 地號土地上，如系爭土地複丈成果
    圖所示編號A 房屋（面積15.25 平方公尺）、編號B 水池（
    面積3.27平方公尺）及編號C 矮牆（面積1.89平方公尺）等
    地上物拆除，並將土地返還予被上訴人。原審判決上訴人應
    將坐落於643 之1 地號土地上，如系爭土地複丈成果圖所示
    編號A 房屋（面積15.25 平方公尺）及編號B 水池（面積3.
    27平方公尺）等地上物拆除，並將土地回復原狀返還予被上
    訴人，上訴人不服，提起上訴】。
  (二)答辯聲明：上訴駁回，暨為追加聲明：如主文所示。
二、上訴人則抗辯：
  (一)系爭房屋為上訴人向訴外人歐宏企業有限公司（下稱歐宏公
    司）購買時即為現況，該房屋於81年間依法申請測量及登記
    ，為合法建物，上訴人於買受系爭房屋時，也有查核相關登
    記謄本及建物測量成果圖，確認無越界建築情事始行購買，
    依桃園縣中壢地政事務所81年9 月25日建物測量成果圖所示
    ，上訴人所有之系爭房屋與被上訴人所有之土地界線尚有間
    距，上訴人未占用被上訴人之土地，且系爭房屋業經登記，
    有信賴登記之絕對效力。
  (二)系爭土地複丈成果圖中，對上訴人房屋測繪界址點與實際狀
    況不符，卻並未詳予敘明，且與上開建物測量成果圖差異更
    大，應不可採用。又本件應同時以上訴人所有桃園縣中壢市
    ○里段605 地號土地（下稱605 地號土地）上方各界址點及
    643 地號土地下方界址點分別測量，並計算643 、643 之1
    、605 地號土地之面積、標示界址點。
  (三)依被上訴人所述之分割土地事由，應屬權利濫用之行為。
  (四)上訴聲明：
  1.原判決不利於上訴人之部分廢棄。
  2.前開廢棄部分，被上訴人於第一審之訴及假執行之聲請暨追
    加之訴均駁回。
三、本院之判斷：
  (一)被上訴人主張其於96年間向訴外人邱顯坭購買643 地號土地
    ，於移轉登記取得643 地號土地所有權後，發現該土地遭鄰
    地所有權人即上訴人搭建系爭房屋、水池、廁所及水塔等占
    用，經由原地主與上訴人協商解決均無效果，被上訴人乃聽
    從代書之建議，將被占用部分分割出來，以利提起訴訟，該
    被占用部分即在643 之1 地號土地上，嗣依內政部國土測繪
    中心鑑定，得知上訴人所有之系爭房屋另占用643 地號土地
    上如鑑定圖所示乙部分（面積0.42平方公尺）等情，業據其
    提出643 、643 之1 、605 地號土地之土地登記第2 類謄本
    、現場照片等為證，並經本院於98年2 月10日會同內政部國
    土測繪中心人員前往現場履勘，並囑託該測繪中心人員就上
    訴人所有之前述地上物在643 、643 之1 地號土地占用之位
    置、面積為測量，有勘驗筆錄及如附圖之鑑定圖附卷可稽，
    上訴人對此並不爭執，是被上訴人此部分主張堪信為真實。
    惟上訴人仍執前詞置辯。
  (二)上訴人抗辯系爭房屋為伊向歐宏公司購買時之現況，該房屋
    於81年間依法申請測量及登記，為合法建物，上訴人於買受
    系爭房屋時，也有查核相關登記謄本及建物測量成果圖，確
    認無越界建築情事始行購買，復依桃園縣中壢地政事務所81
    年9 月25日建物測量成果圖所示，上訴人所有之系爭房屋與
    被上訴人所有之土地界線尚有間距，上訴人未占用被上訴人
    之土地云云。經查，使用執照係建築物建造完成後因使用或
    變更使用發放之許可執照，有建築法第28條規定可參，然此
    僅能證明上訴人就系爭房屋得依使用執照許可用途而為使用
    ，又上訴人所提出之建物測量成果圖中註記第1 點載明：本
    建物平面圖及建物面積係依使用執照80年使字第0054號設計
    圖或竣工平面圖轉繪計算等語（參見原審卷第31頁），足見
    上開建物測量成果圖並非由地政人員到場實際施測丈量，自
    無法證明上訴人所有之系爭房屋並未占用643 及643 之1 地
    號土地，是上訴人執此抗辯系爭土地複丈成果圖有誤，並不
    足採。
  (三)上訴人所有之系爭房屋於興建完成後領有使用執照，並為建
    物登記，嗣因買賣辦理移轉登記等節，僅能證明系爭房屋非
    屬違章建築，及上訴人自前手買受取得該房地有正當權源，
    惟上訴人所有之系爭房屋興建使用符合相關建築行政法規及
    取得原因關係如何，與該屋是否有權占用643 及643 之1 地
    號土地間並無必然關聯，本應分別予以判斷。又系爭房屋之
    建物登記第2 類謄本雖記載該建物坐落在605 地號土地，然
    系爭房屋經本院囑託內政部國土測繪中心派員鑑定，經該測
    繪中心人員使用精密電子測距經緯儀在643 及643 之1 地號
    土地附近檢測93年度重測時測設之圖根點，經檢核合格後，
    作為該測區之控制點，然後以各圖根點為基點，分別施測該
    土地及附近界址點，並計算其坐標值輸入電腦，以自動測繪
    儀展繪於鑑測原圖上（同重測後地籍圖比例尺1/500） ，然
    後依據桃園縣中壢地政事務所保管之地籍圖（重測後）與地
    籍調查表等資料，謄繪本案有關土地經界線，與前項成果核
    對後測定於鑑測原圖上，作成鑑定圖，而依鑑定圖所示，系
    爭房屋確有占用被上訴人所有643 及643 之1 地號之部分土
    地，足見上開建物登記第2 類謄本所載建物坐落土地與事實
    不符，自難為有利於上訴人之認定，且亦無上訴人所謂信賴
    登記之絕對效力問題。
  (四)再者，上訴人所有之系爭房屋、水池、廁所及水塔等地上物
    占用643 及643 之1 地號土地如鑑定圖所示位置、面積之事
    實，業經本院依上訴人聲請會同兩造及內政部國土測繪中心
    人員到場勘測屬實，已如前述，且依鑑定圖所示，可知本次
    測量605 、643 及643 之1 地號土地所得出之面積與登記面
    積均相互吻合，被上訴人於本院審理中復改以鑑定圖作為判
    斷本件上訴人所有之上述地上物有無占用643 及643 之1 地
    號土地之基準，則上訴人抗辯系爭土地複丈成果圖中，對上
    訴人房屋測繪界址點與實際狀況不符，卻並未詳予敘明，且
    與上開建物測量成果圖差異更大，應不可採用云云，即不足
    採。
  (五)按民法第148 條第1 項係規定行使權利，不得以損害他人為
    主要目的，若當事人行使權利，雖足使他人喪失利益，而苟
    非以損害他人為主要目的，即不在該條所定範圍之內（最高
    法院45年台上字第105 號判例及同院86年度台上字第2500號
    判決意旨參照）。上訴人抗辯依被上訴人所述之分割土地事
    由，應屬權利濫用之行為云云。然查，被上訴人係主張其於
    96年間買受643 地號土地後，發現該土地遭鄰地所有權人即
    上訴人搭建系爭房屋、水池、廁所及水塔等占用，經由原地
    主與上訴人協商解決均無效果，被上訴人乃聽從代書之建議
    ，將被占用部分分割出來（分割出643 之1 地號土地），以
    利提起訴訟等語，足見被上訴人有無辦理643 地號土地分割
    均不影響上訴人是否無權占用643 及643 之1 地號土地之認
    定，且此項分割亦非以損害上訴人為主要目的，則被上訴人
    基於所有權人之地位，依法訴請上訴人拆屋還地，自無權利
    濫用之可言。
  (六)按所有人對於無權占有或侵奪其所有物者，得請求返還之。
    對於妨害其所有權者，得請求除去之，民法第767 條前段及
    中段分別定有明文。經查，被上訴人主張上訴人並無任何權
    源，占用被上訴人所有之643 及643 之1 地號土地，供己搭
    建上述地上物使用等情，既為上訴人所不爭執，準此，被上
    訴人依民法第767 條前段及中段規定，請求上訴人將占用
    643 及643 之1 地號土地上之地上物拆除，將土地返還被上
    訴人，於法即無不合。
  (七)綜上所述，被上訴人依民法第767 條前段及中段規定，請求
    上訴人將坐落643 之1 地號土地上如鑑定圖所示編號甲（面
    積11.30 平方公尺）及643 地號土地上如鑑定圖所示編號乙
    （面積0.42平方公尺）之磚造房屋拆除，並應將643 之1 地
    號土地上如鑑定圖所示編號丁（面積3.54平方公尺）之水池
    、編號戊（面積4.13平方公尺）之廁所、編號己（面積1.48
    平方公尺）之水塔拆除，將土地回復原狀返還被上訴人，為
    有理由，應予准許。本件係民事訴訟法第427 條第1 項至第
    4 項訴訟適用簡易程序所為被告敗訴之判決，應依同法第38
    9 條第1 項第3 款規定依職權宣告假執行。是則原審判命上
    訴人將坐落643 之1 地號土地上，如系爭土地複丈成果圖所
    示編號A 房屋（面積15.25 平方公尺，相當於鑑定圖所示甲
    、戊部分）及編號B 水池（面積3.27平方公尺，相當於鑑定
    圖所示丁部分）等地上物拆除，並將土地返還予被上訴人（
    即扣除追加部分外），並依職權就被上訴人勝訴部分宣告假
    執行，於法並無不合。上訴意旨指摘原判決不當，求予廢棄
    改判，為無理由，應予駁回其上訴。
四、據上論結，本件上訴為無理由，追加之訴為有理由，依民事
    訴訟法第436 條之1 第3 項、第449 條第1 項、第78條，判
    決如主文。
中    華    民    國    98    年    6     月    16    日
                  民事第一庭    審判長法  官  郭琇玲
                                      法  官  陳雪玉
                                      法  官  林哲賢
以上正本係依照原本作成
不得上訴
中    華    民    國    98    年    6     月    22    日
                                      書記官  陳佳彬


司法院資訊處製作；財團法人民間司法改革基金會備份。
